臺灣臺中地方法院民事判決　九十三年度訴字第五二七號
　　原　　　告　甲○○
　　訴訟代理人　乙○○○
　　被　　　告　丙○○
　　訴訟代理人　黃錫卿律師
右當事人間債務人異議之訴事件，本院於民國九十三年六月十五日言詞辯論終結，判
決如左：
    主      文
被告不得就本院九十二年度票字第二一八三六號確定裁定該執行名義為強制執行。
訴訟費用由被告負擔。
    事實及理由
一、原告主張：被告執其簽發之如附表所示本票五紙聲請本院以九十二年度票字第二
    一八三六號號裁定准予強制執行，並進而聲請本院民事執事處以九十三年度民執
    辰（起訴狀誤載為九）字第五六六七號給付票款執行事件對其財產實施強制執行
    ，然因附表所示該五紙本票（下稱系爭五紙本票）之票據請求權均已逾三年之時
    效期間而消滅，則依民法第一百四十四條第一項之規定，其自得拒絕給付，爰依
    強制執行法第十四條第二項規定，提起本件債務人異議之訴。並聲明：被告不得
    就本院九十二年度票字第二一八三六號確定裁定執行名義對原告為強制執行。
二、被告則以：伊與原告為新竹貨運公司同事，原告自民國八十三年間起即因經濟拮
    据，陸續向伊借款週轉，前後共借得新台幣（下同）一百八十六萬元，並簽發面
    額合計一百六十五萬元之系爭五紙本票及另紙票號一四九三五九號、面額為二十
    一萬元之本票交伊收執。該紙面額二十一萬元之本票因原告自九十年一月十六日
    起至九十二年九月二十四日止陸續匯款入伊銀行帳戶清償後贖回，兩造並約定原
    告應自九十二年十月起按月於每月二十日清償二萬元，至餘欠一百六十五萬元全
    部清償時止，其後因原告並未再為還款，伊乃於九十二年十二月四日持系爭五紙
    本票聲請本院裁定後強制執行。而該五紙本票既係原告簽交以為上開借款債權返
    還之擔保，則伊對原告之消費借貸返還請求權自八十四年二月間起算，迄今顯尚
    未罹於民法第一百二十五條所定之十五年消滅時效期間。又消滅時效因債務人之
    承認而中斷，原告至九十二年九月二十四日前，既尚陸續以電匯方式返還對伊之
    欠款，則自九十二年九月二十四日起算至同年十二月四日伊聲請本票裁定日止，
    系爭五紙本票之票據請求權亦尚未罹於時效，故原告以時效完成為由，拒絕給付
    ，更據以提起本訴，並無理由，應予駁回等語，資為抗辯。並聲明：駁回原告之
    訴。
三、查本件原告起訴原聲明求為「本院九十三年度民執辰字第五六六七號強制執行事
    件之所有執行程序應予撤銷」之判決，並未請求判決宣告不許就本院九十二年度
    票字第二一八三六號確定裁定為強制執行，因尚無法達到強制執行法第十四條所
    定債務人異議之訴係以排除執行名義之執行力目的，使被告無從依該執行名義聲
    請為強制執行，本院乃依法行使闡明權，並經原告於九十三年六月十五日言詞辯
    論期日當庭陳明變更其聲明求為「被告不得持本院九十二年度票字第二一八三六
    號本票確定裁定對原告為強制執行」之判決，自為法之所許，合先敘明。
四、按執行名義無確定判決同一之效力者，於執行名義成立前，如有債權不成立或消
    滅或妨礙債權人請求之事由發生，債務人亦得於強制執行程序終結前提起異議之
    訴，強制執行法第十四條第二項定有明文。而所謂「強制執行程序終結」，因債
    務人異議之訴之目的，在於排除執行名義之執行力，使債權人無從依該執行名義
    聲請為強制執行，故其意係指執行名義之整個強制執行程序終結而言，執行名義
    之強制執行程序，進行至執行名義所載債權全部達其目的時，始為終結，是依同
    一執行名義，就屬於債務人之數種財產強制執行，其中一種財產之強制執行程序
    終結，但價金不足清償執行名義所載之債權，而須對其他財產執行，則債務人自
    得提起異議之訴。又強制執行法第一百十五條之一第二項固規定：對於薪資或其
    他繼續性給付之債權所為強制執行，債務人於扣押後應受及增加之給付，執行法
    院得以命令移轉於債權人。但債務人喪失其權利或第三人喪失支付能力時，債權
    人債權未受清償部分，移轉命令失其效力，得聲請繼續執行，並免徵執行費。然
    就繼續性給付之債權，於扣押命令生效時尚未發生之部分，實際上並無債權存在
    ，僅屬可期待之債權，故對此尚未發生部分之債權，性質上應不能為轉讓，執行
    法院亦不能對之核發移轉命令，使之移轉於債權人，由此可見上開條項之規定顯
    然係為方便執行法院對於此類執行事件之報結而設，此觀之該條項規定之立法理
    由明白揭示「為免案件長時稽延，執行法院自得審酌個案之情況，核發移轉命令
    ，以利執行」等情甚明（否則必待債權人之債權全部受償，始得報結，增加法院
    對於執行事件之遲延統計數字），惟理論上殊值商確。然參諸該條項但書既復規
    定執行法院發移轉命令後，於債務人喪失其權利（按如債務人辭去工作，即無薪
    資債權存在）或第三人喪失支付能力時，移轉命令即失效，並考量前述債務人提
    起異議之訴，係為排除執行名義之執行力為其目的，則對於債務人之薪資或其他
    續繼性給付債權為強制執行，而經執行法院發移轉命令致因此報結之執行事件，
    如於執行名義所載之債權尚未因強制執行全部達其目的以前，自應解為強制執行
    程序實質上仍未終結，而許債務人於此時仍可提起異議之訴以為救濟，使債務人
    原可提起異議之訴之權利不致因此而受影響，始符合公平之旨。此在債權人以法
    院准予強制執行之本票確定裁定為執行名義，而對債務人之薪資或其他繼續性給
    付債權為強制執行時，票據請求權已罹於時效而消滅，但本票債權本質仍然存在
    ，債務人無法提起確認本票債權不存在之訴以為救濟，容許債務人於上開情形仍
    可提起異議之訴，自有其實益。因之，本件被告執已確定之本院九十二年度票字
    第二一八三六號裁定為執行名義，聲請就債務人即原告於第三人彰化商業銀行股
    份有限公司北屯分行（下稱彰銀北屯分行）之存款及對第三人新竹貨運股份有限
    公司台中營業所（下稱新竹貨運公司）之薪資債權為強制執行，縱該執行事件已
    經本院民事執行處對前者債權核發扣押收取命令及對後者薪資債權核發移轉命令
    ，而於九十三年三月十一日報結該事件，已經本院調取九十三年度民執辰字第五
    六六七號給付票款強制執行案卷查閱無誤，然因迄至本件訴訟言詞辯論終結時止
    ，執行債權人即被告僅收取得原告在彰銀北屯分行之存款一萬四千二百三十三元
    ，及原告在新竹貨運公司之九十三年二、三、四月之薪資債權各一萬一千元，以
    上合計受償四萬七千二百三十三元，業經本院向彰銀北屯分行函查明確，有該銀
    行九十三年五月二十四日彰北屯字第一二一九號函及原告提出之收據三紙附卷可
    稽，足見前揭執行名義所載之債權尚未全部受清償，則揆之上開說明，自應認本
    院九十三民執辰字第五六六七號執行事件形式上雖已依法院內部之作業規範予以
    報結，惟其強制執行程序實質上尚未終結，執行債務人即原告自仍得提起本件異
    議之訴，先為敘明。
四、原告主張被告持系爭五紙本票聲請本院以九十二年度票字第二一八三六號裁定准
    予強制執行，並進而以該確定裁定為執行名義，聲請本院民事執行處以九十三年
    度民執辰字第五六六七號給付票款執行事件對其財產實施強制執行等情，業據其
    提出本票裁定及本院執行命令為證，並經本院調取各該本票裁定聲請事件卷宗及
    執行事件卷宗查閱屬實，復為被告所不爭，自堪信為真實。惟原告主張系爭五紙
    本票請求權已罹於票據法第二十二條第一項所定之三年時效期間，其自得拒絕給
    付等情，則為上訴人所否認，並以前揭情詞置辯。是本件應審究者，厥為被告持
    有原告所簽交之系爭五紙本票，其本票債權請求權是否已罹於三年時效期間而消
    滅，使原告得以拒絕給付，此亦為兩造爭執重點之所在。經查：
（一）按票據上之權利，對本票發票人自到期日起算；見票即付之本票，自發票日起
      算，三年間不行使，因時效而消滅，票據法第二十二條第一項定有明文。復按
      時效完成後，債務人得拒絕給付，亦為民法第一百四十四條第一項所明定。查
      被告所持有由原告簽發之系爭五紙本票，其發票日分別為八十四年二月十二日
      、八十四年十二月八日、八十五年一月十九日、八十五年八月十九日、八十五
      年八月二十三日，均未載到期日，視為見票即付，而被告係於九十二年十二月
      四日始執該等本票向本院聲請裁定准許強制執行等情，已據本院調取九十二年
      度票字第二一八三六號本票裁定卷宗查明屬實，是被告行使系爭五紙本票之票
      據上權利，距前述各該發票日，顯均已逾三年，則揆之上開規定，被告持有系
      爭五紙本票對原告之票據權利自已罹於時效而消滅，是原告主張其得拒絕給付
      ，顯非無因。
（二）被告雖抗辯原告自八十三年間起陸續向伊借款，系爭五紙本票係原告簽交以為
      上開借款債權返還之擔保，則自八十四年二月間起算迄今，伊對原告之消費借
      貸返還請求權顯未罹於民法第一百二十五條所定之十五年消滅時效期間云云。
      惟查，原告訴訟代理人（即原告之妻）固陳明其個人確曾陸續向被告借款合計
      約一百六十五萬元，而於其後與原告共同簽發系爭五紙本票交付被告以為債權
      憑證等情在卷（詳本院九十三年五月十八日言詞辯論筆錄第一、二頁，並參閱
      同年六月十五日言詞辯論筆錄第一頁），而以負擔票據債務為使原告受清償之
      方法，縱票據債務未因履行而消滅，原有之消費借貸債務仍屬存在，成為新舊
      債務並存狀態（民法第三百二十條參照），然票據權利與借款債權性質不同，
      法律關係亦異，有關時效期間各有明文規定並分別進行，被告既執系爭五紙本
      票聲請法院裁定准許強制執行，而選擇行使票據權利請求原告清償，並非主張
      行使原有之借款債權，則被告自不得以原有借款返還請求權尚未罹於十五年時
      效期間，即遽謂其票據權利亦尚未罹於時效而消滅，是被告所辯，委無可取。
（三）又被告雖另辯稱：原告迄至九十二年九月二十四日前，尚陸續以電匯方式返還
      對伊之欠款，則自九十二年九月二十四日原告承認債務起，算至同年十二月四
      日伊聲請本票裁定日止，系爭五紙本票之票據請求權亦尚未罹於時效云云。惟
      查，據卷存被告提出之存摺節本觀之，被告銀行帳戶自九十年一月十六日起至
      九十二年九月二十四日止，其間固幾乎每月均有一萬元之款項匯入，有該存摺
      可參。惟姑不論原告訴訟代理人已否認原告本人有向被告借款情事，並陳明該
      等匯款並非原告所為，而係其個人所給付予被告，以清償其個人對被告負欠之
      其他小額借款，與本件票據借據債務無關等情甚詳，即使被告所指該等匯款確
      係原告所清償給付無誤，然被告於本院審理時既自承原告自八十三年間起陸續
      向伊借款共計一百八十六萬元，並簽交面額合計一百六十五萬元之系爭五紙本
      票及另紙面額為二十一萬元之本票以為借款之擔保。該紙面額二十一萬元之本
      票因原告自九十年一月十六日起至九十二年九月二十四日止陸續匯款至伊銀行
      帳戶清償後贖回等情，可見被告已承認原告自九十年一月十六日起至九十二年
      九月二十四止所以匯款至伊銀行帳戶，其欲清償者係指該紙面額二十一萬元之
      本票債務，難認與訟爭五紙本票債務有何相干，是被告抗辯原告迄至九十二年
      九月二十四日止仍匯款清償本件票據債務，可謂已經承認債務而使消滅時效中
      斷〔按債務人承認債務，須於時效完成前，如於時效完成後為債務之承認者，
      則應解為係時效利益之拋棄（民法第一四七條後段參照），系爭五紙本票自各
      該發票日起，算至九十年一月十六日止，早均已逾三年時效期間，故依被告之
      陳述，其法律上之評價應係指原告於消滅時效完成後仍為清償，可謂已經承認
      該票據債務，而為時效利益之拋棄，乃被告竟指稱系爭五紙本票債權消滅時效
      因原告承認而中斷，其法律上之見解，容有誤會，併此敘明），原告不得以時
      效業經完成拒絕給付云云，亦無可採。
五、綜上所述，原告主張被告持系爭五紙本票聲請本院以九十二年度票字第二一八三
    六號裁定准予強制執行，並以該確定裁定為執行名義聲請對原告之財產實施強制
    執行，然系爭五紙本票債權請求權於被告聲請法院裁定准許強制執行時早已罹於
    時滅而消滅等情，既可採信，被告所辯，均不足採，則原告以系爭五紙本票債權
    請求權已經時效完成，其可拒絕給付為由，依強制執行法第十四條第二項規定，
    提起本件異議之訴，求為命被告就本院九十二年度票字第二一八三六號確定裁定
    執行名義不得為強制執行之判決，為有理由，應予准許。
六、本件事證已臻明確，兩造其餘攻擊防禦方法及舉證，與本件判決結果並無影響，
    爰不逐一論述，併此敘明。
七、據上論結，本件原告之訴為有理由，依民事訴訟法第七十八條判決如主文。
中　　　華　　　民　　　國　　九十三　　年　　　七　　　月　　　五　　　日
                              臺灣臺中地方法院民事第二庭
~B法　　　官　吳美蒼
附表
 ┌──┬─────────┬───────┬─────┬───────┐
 │編號│發     票     日  │票  面  金  額│到  期  日│票  據  號  碼│
 │    │                  │（新  台  幣  │          │              │
 ├──┼─────────┼───────┼─────┼───────┤
 │ 一 │八十四年二月十二日│四十萬元      │未      載│一四九三五八  │
 ├──┼─────────┼───────┼─────┼───────┤
 │ 二 │八十四年十二月八日│二十萬元      │未      載│一四九三五六  │
 ├──┼─────────┼───────┼─────┼───────┤
 │ 三 │八十五年一月十九日│四十萬元      │未      載│一四九三五七  │
 ├──┼─────────┼───────┼─────┼───────┤
 │ 四 │八十五年八月十九日│四十萬元      │未      載│一四九三六○  │
 ├──┼─────────┼───────┼─────┼───────┤
 │ 五 │八十五年八月廿三日│二十五萬元    │未      載│一四九三六二  │
 └──┴─────────┴───────┴─────┴───────┘
如對本判決上訴，須於判決送達後二十日內，向本院提出上訴狀，同時表明上訴理由
；如已於本判決宣示後送達前提起上訴者，應於判決送達後十日內補具上訴理由，並
按他造當事人之人數附繕本。
中　　　華　　　民　　　國　　九十三　　年　　　七　　　月　　　五　　　日
~B法院書記官　黃舜民
